臺灣高等法院民事判決　　　　　　　 100年度上國易字第12號
上　訴　人　 羅台清
被　上訴人　 臺北市政府
法定代理人　 郝龍斌
被　上訴人　 高至平
上列二人共同
訴訟代理人　 徐筱婷
上列當事人間請求國家賠償事件，上訴人對於中華民國100年3月
10日臺灣臺北地方法院99年度國字第19號第一審判決提起上訴，
，本院於100年7月21日言詞辯論終結，判決如下：
    主      文
上訴駁回。
第二審訴訟費用由上訴人負擔。
    事實及理由
一、按不變更訴訟標的，而補充或更正事實上或法律上之陳述者
    ，非為訴之變更或追加，民事訴訟法第256條定有明文。查
    上訴人於原審係主張伊與被上訴人臺北市政府簽訂臺北市國
    民住宅租賃契約書，承租坐落臺北市○○區○○街2段21巷
    37號1樓之萬美出租國民住宅房屋（下稱系爭房屋），因被
    上訴人怠於改善系爭用水設施噪音過大之問題，侵害其居住
    安寧及健康權，致其受有勞動能力減損及精神上之損害，依
    國家賠償法第2條第2項、第3條第1項及第11條，及民法第
    184條第2項、第186條第1項、第191條第1項前段、第193條
    第1項、195條第1項規定請求被上訴人應連帶賠償伊減少勞
    動能力損失50萬元及精神慰撫金50萬元等語，嗣於本院並主
    張被上訴人臺北市政府為系爭房屋出租人，依民法第421條
    、423條規定，應交付合於所約定使用、收益之租賃物，並
    於租賃關係存續中，保持其合於約定使用、收益之狀態。惟
    伊住進系爭房屋後，因噪音問題而造成傷害，顯見系爭抽水
    馬達之噪音與伊之精神、健康損害具因果關係，仍請求被上
    訴人連帶賠償伊減少勞動能力損失50萬元及精神慰撫金50萬
    元（見本院卷第26、27頁），核其訴訟標的仍與原審相同，
    應屬補充法律上之陳述，尚無訴之變更或追加可言（參見民
    事訴訟法第256條規定），合先敘明。
二、本件上訴人聲明求為判決：
      (一)原判決廢棄。
      (二)被上訴人應連帶給付上訴人新台幣（下同）100萬元及
        自起狀繕本送達翌日起至清償日止按週年利率5%計算之
        利息。
      (三)第一、二審訴訟費用由被上訴人負擔。
    被上訴人聲明求為判決：
      (一)上訴駁回。
      (二)上訴費用由上訴人負擔。
三、上訴人主張：伊於民國（下同）89年3月15日與被上訴人臺
    北市政府（下稱臺北市政府）簽訂臺北市國民住宅租賃契約
    書，向臺北市政府承租坐落臺北市○○區○○街2段21巷37
    號1樓之萬美出租國民住宅房屋（下稱系爭房屋），伊並分
    別於91年、93年及95年間向臺北市政府提出續租申請，被上
    訴人高至平（下稱高至平，與臺北市政府合稱被上訴人）則
    係臺北市政府國民住宅處（嗣併入臺北市政府都市發展局）
    住宅管理科南區管理站負責人，對於系爭房屋負有管理、修
    繕之責。系爭房屋所屬萬美出租國民住宅乃臺北市政府為解
    決收入較低家庭居住問題，依國民住宅條例所興建，而系爭
    房屋緊鄰供國宅全體住戶生活用水之地面接水槽、地下室蓄
    水池及抽水馬達（下稱系爭用水設施）為臺北市政府設置、
    管理，係屬為公共目的使用之設備，屬國家賠償法第3條所
    稱之公有公共設施，詎被上訴人怠於處理系爭用水設施之噪
    音問題，致伊因系爭用水設施管理不良，身心受到嚴重影響
    ，伊自得依國家賠償法第2條第2項、第3條第1項及第11條規
    定請求被上訴人等負國家賠償責任。縱認被上訴人不應負國
    家賠償責任，惟伊於承租系爭房屋前，健康狀況良好，從事
    聯結車及遊覽車駕駛工作，甚少生病；於承租系爭房屋後，
    因系爭房屋緊鄰系爭用水設施，而系爭用水設施每日運作數
    次，經由進水口到接水槽，再流經地下室蓄水池，由抽水馬
    達加壓打到13樓頂樓之蓄水池，期間持續發出尖銳噪音，尤
    其每晚住戶用水量大增時，為補充用水，系爭用水設施於晚
    間10時許至凌晨2時許持續運作1至2小時，經臺北市政府環
    境保護局衛生稽查大隊於97年4月24日0時5分測量結果，當
    系爭房屋該處抽水機之低頻音量為35.9分貝，顯已超過第二
    類區之管制標準30分貝，違反噪音管制法之相關規定，嗣於
    97年5月25日再次測量，測量結果低頻噪音為27.5分貝，固
    未逾第二類區夜間噪音管制標準，惟已達噪音管制標準值以
    下10分貝以上之範圍內，對人睡眠影響甚鉅。系爭用水設施
    產生之聲響導致伊心神不寧、脾氣日益暴躁、失眠等症狀，
    伊因此求醫治療、服用鎮靜劑等藥品。伊雖屢次向臺北市政
    府國民住宅處及高至平反應，請求儘速改善系爭用水設施之
    噪音問題，惟均未獲改善，顯見被上訴人管理上開設施有重
    大過失，致伊住處夜間受噪音影響，嚴重侵害伊之居住安寧
    ，已超越一般人社會生活所能容忍之範圍。迄至97年7月2日
    ，臺北市政府同意伊換屋之申請，顯見系爭房屋確實存在修
    正前臺北市政府國民住宅出租及管理要點第6點所定之「危
    及承租人或其家屬之安全或健康」之重大瑕疵，足認臺北市
    政府自承其有過失，致伊健康權受損之事實。又依國民住宅
    管理條例第8條第1項第1款規定，被上訴人負有系爭用水設
    施之檢修、維護義務，然被上訴人卻未定期維護系爭用水設
    施，顯未善盡管理維護之責。又臺北市政府為系爭房屋出租
    人，依法應交付合於所約定使用、收益之租賃物，惟伊住進
    系爭房屋後，因噪音問題而造成傷害，依民法第184條第2項
    、第186條第1項、第191條第1項前段、第193條第1項、195
    條第1項規定，被上訴人亦應連帶負侵權行為損害賠償責任
    。爰請求被上訴人連帶給付伊減少勞動能力損失50萬元及精
    神慰撫金50萬元，共計100萬元並加計法定遲延利息等語。
四、被上訴人則以：上訴人向臺北市政府承租系爭房屋而訂有臺
    北市國民住宅租賃契約書，依司法院大法官釋字第540號解
    釋，係屬私法上租賃契約關係，非因臺北市政府為政府機關
    ，即謂其修繕、管理出租國宅為公權力之行使，故本件無國
    家賠償法第2條第2項規定之適用。又系爭用水設施僅供社區
    內住戶用水所需，並非供不特定多數人使用之設施，非屬公
    共目的使用之設施，亦無國家賠償法第3條第1項之適用。上
    訴人依國家賠償法第2條第2項、第3條第1項及第11條規定向
    被上訴人請求國家賠償，應屬無據。而系爭房屋之地面接水
    槽為緩衝接水槽，乃為暫時存放該社區住戶之用水，當地下
    蓄水池水位下降至某程度，始開啟自來水公司及地下室蓄水
    池之進水閥，使之進水，故該地面接水槽係接受來自自來水
    公司之送水並向下流入地下室蓄水池，並無裝置抽水馬達，
    抽水馬達係置放於地下室蓄水池下方，該蓄水池以水泥砌成
    ，縱使該抽水馬達確有產生低頻音量，惟該音量經水泥包覆
    ，先為蓄水池之水泥牆阻隔，再經地下室之空間，並經系爭
    房屋樓地板之阻隔，實難認該音量達影響一般人心智之程度
    。是上訴人所稱產生噪音之來源應為地面接水槽進水時之水
    流聲（下稱低頻噪音源），然被上訴人為改善該低頻噪音源
    ，除於91、92年間加裝軟管並加蓋隔音墊以隔離進水音量外
    ，復於96年3月將地面接水槽進水方式由浮球開關之高處落
    下更新為定水位閥之水流流經伸入水底之PVC管後向上溢出
    ，更將上方隔音板更新加厚為橡膠隔音板，顯已善盡管理、
    修繕之義務。是於96年7月10日現場會勘時，該地面接水槽
    上方已加裝隔音設施，其產生之音量測值均在噪音管制值以
    下，上訴人亦表示可接受；至臺北市政府環境保護局衛生稽
    查大隊於97年4月24日到現場檢測時，雖檢測之低頻音量為
    35.9分貝，然係因隔音墊無故為不明人士移除所致，被上訴
    人於尋回該隔音墊後，即於97年4月30日將該隔音墊裝回，
    並於地面蓄水池人孔蓋加鎖予以改善，經於97年5月25日再
    度測量，低頻音量檢驗值為27.5分貝，並未超過第二類之管
    制標準30分貝之限制，合乎音量管制標準，應屬一般人社會
    生活上所可容忍者，並未妨害上訴人之居住安寧而致上訴人
    人格權受損之情形。縱認在噪音管制標準值以下10分貝噪音
    足以對聽覺較靈敏之人產生生活上的干擾，上訴人亦未提出
    其為聽覺較靈敏之相關證明，其主張其生活已受低頻音量所
    影響，應屬無據。又臺北市政府同意上訴人換屋之請求乃係
    基於社會照顧之精神，且換屋不致影響其他承租人，並非自
    承有何過失致上訴人健康受損。參酌上訴人與臺北市政府間
    成立之租賃契約係以二年為一期，如上訴人認系爭用水設施
    影響其健康甚大，自得終止租約或不與臺北市政府續租。至
    於高至平係於96年5月4日始獲調派任南區管理站主任一職，
    該職並非組織編制之主管，對系爭房屋並未負有管理維護之
    義務，且自其就任後，即依上訴人所求辦理系爭用水設施噪
    音改善問題，並無未盡管理、修繕義務之情形，亦無違反民
    法第421、423條規定之情形。又上訴人領有職業聯結車等特
    種駕駛執照，需每三年複驗是否具備駕駛聯結車之條件，上
    訴人並於95年11月25日審驗合格得駕駛職業連結車，其主張
    於90年11月底起無法再從事特種駕駛之工作，並不可採，上
    訴人於91年至96年間亦陸續有工作投保紀錄，顯見上訴人並
    未減少勞動能力。況且上訴人無法從事該工作之因素眾多，
    參酌上訴人於97年7月10日始鑑定為中度精神障礙，尚難認
    上訴人90年12月起即達精神障礙而無法從事特種駕駛工作，
    復參酌上訴人原從事長途客運司機，屬高壓力之工作，尚有
    一名重度身心障礙之子女須撫育，自難謂上訴人之睡眠障礙
    、腦神經衰弱、幻聽、妄想及精神障礙等與系爭用水設施之
    低頻音量間具有因果關係。是上訴人請求被上訴人連帶給付
    減少勞動能力損失50萬元及精神慰撫金50萬元，為無理由等
    語，資為抗辯。
五、兩造不爭執之事項如下：
  (一)89年3月15日上訴人與被上訴人臺北市政府簽訂臺北市國民
    住宅租賃契約書，由臺北市政府出租系爭房屋予上訴人。上
    訴人並分別於91年、93年及95年間向臺北市政府提出續租申
    請。95年度之租賃期間自95年10月1日至97年9月30日（見原
    審卷第7-8頁）。
  (二)91年12月27日臺北市政府國宅處就上訴人於91年12月20日反
    映萬美出租國宅公共設施乙案，以北市宅管字第0913373400
    0號函覆上訴人，說明系爭房屋之地下室柱內揚水管已更新
    並移位於管道間內，原有漏水及噪音現象已改善完成。另一
    樓受水池內進水口已加裝軟管消除噪音，上訴人建議於受水
    池蓋加強消音部份，臺北市政府國民住宅處將召商於水池蓋
    加裝隔音材料，隔離進水聲音（見原審卷第9頁）。
  (三)95年10月24日行政院環境保護署因上訴人陳情以環署空字第
    0950084311號發函臺北市政府都市發展局（下稱臺北市政府
    都發局）要求改善系爭房屋窗戶旁水箱製造之噪音（見原審
    卷第10頁）。
  (四)96年7月5日因上訴人向臺北市議員李慶元陳情，經臺北市議
    會議以該會祕服字第09605962500號函為開會通知，並說明
    於96年7月10日開會當日辦理現場會勘事宜（見原審卷第12
    頁）。
  (五)96年7月18日臺北市政府都發局就前開臺北市議會市民服務
    中心96年7月10日協調上訴人陳情「為改善住戶反映抽水機
    馬達產生噪音問題，辦理現場會勘」案之辦理情形，以北市
    都管字第09633549900號函覆上訴人，說明上訴人所陳情抽
    水機馬達及自來水進水池產生噪音等問題，業於96年7月10
    日會勘當日上午會同臺北市政府環境保護局（下稱臺北市政
    府環保局）於系爭房屋室內量測抽水機產生之音量，量測值
    均在噪音管制值以下，且經上訴人表示目前尚可接受，而該
    進水池上方加裝隔音設施完成（見原審卷第37頁）。
  (六)96年7月23日臺北市政府環保局亦以北市環授稽字第0963135
    8500號函覆上訴人，說明該局衛生稽查大隊於96年7月10日
    上午10時10分許派員至現場量測抽水馬達運轉音量為52.2分
    貝，未超過臺北市第2類噪音管制區日間噪音管制標準60分
    貝；且抽水馬達已更新，另於該進水池上方亦已加裝隔音設
    施（見原審卷第38頁）。
  (七)97年4月24日凌晨0時5分臺北市政府環保局前往系爭房屋檢
    測該抽水機之低頻音量為35.9分貝，已超過第二類區之管制
    標準30分貝，當場掣單告發臺北市政府都發局，並限期於97
    年5月24日前完成改善。嗣97年5月13日臺北市政府環保局派
    員前往查察改善情形，於稽查時萬美國宅管理站人員已先行
    於進水池內加裝較厚之吸音材質，以消減抽水時之音量，為
    維護該處住戶之生活安寧，稽查人員要求高至平儘速完成抽
    水系統噪音防制之改善，以維護品質。臺北市政府環保局並
    於97年5月27日以北市環稽字第09730960200號函回覆上訴人
    上情（見原審卷第13、14、40頁）。
  (八)97年5月22日臺北市政府都發局就上訴人97年4月30日要求更
    換住屋環境乙案，以北市都管字第09732248000號函覆上訴
    人，說明上訴人陳情抽水馬達及自來水進水池產生噪音一節
    ，已更新抽水馬達，且於進水池人孔蓋加裝隔音設備，前於
    96年7月10日上午10時許由臺北市政府都發局管理站人員現
    場量測音量，未超過噪音管制標準，且經上訴人表示尚可接
    受在案。至於上訴人陳情97年4月24日臺北市政府環保局衛
    生稽查大隊再度現場量測噪音音量超出管制標準一節，係因
    隔音墊遭不明人士移除，已於97年4月30日再度裝設隔音墊
    ，並將進水池人孔蓋加鎖改善（見原審卷第39頁）。
  (九)97年6月4日臺北市政府都發局再以北市都管字第0973267590
    0號就關於系爭房屋抽水馬達噪音一案函覆上訴人，說明其
    已於97年4月30日再度裝設隔音墊，並將進水池人孔蓋加鎖
    改善，續於97年5月25日夜間12時會同臺北市政府環保局至
    系爭房屋再度量測，量測結果低頻噪音音量為27.5分貝，尚
    未超過第二類區之管制標準30分貝（見原審卷第41頁）。
  (十)97年7月2日臺北市政府都發局以北市都管字第09733146900
    號就上訴人申請換屋一案函覆上訴人同意其換屋申請（見原
    審卷第15頁）。
  (十一)97年7月21日之診斷證明書上記載上訴人有睡眠障礙及腦神
    經衰弱等症狀（見原審卷第11頁）。
  (十二)97年12月5日上訴人以國家賠償請求書向臺北市政府請求國
    家賠償，臺北市政府都發局於98年1月13日以北市都管字第
    09830036100號函覆上訴人拒絕賠償（見原審卷第16頁）。
  (十三)上訴人領有身心障礙手冊，障礙類別：精神、障礙等級：中
    度（見原審卷第25頁）。
  (十四)上訴人自74年3月26日起已取得職業連結車之駕駛執照，並
    於95年11月28日審驗合格（見原審卷第56頁）。
    以上等情有臺北市國民住宅租賃契約書、上開函示影本、診
    斷證明書、身心障礙手冊及駕駛執照附卷可參（見原審卷第
    7至16、25、38至41、56頁），並為兩造所不爭執（見本院
    卷第35頁反面），堪信為真正。
六、上訴人主張因被上訴人怠於改善系爭用水設施噪音過大之問
    題，侵害其居住安寧及健康權，致其受有勞動能力減損及精
    神上之損害，被上訴人應連帶負損害賠償責任云云，則為被
    上訴人所否認，並以前詞置辯，是本件所應審究者為：(一)本
    件是否有國家賠償法第2條第2項之適用？(二)上訴人依國家賠
    償法第3條第1項規定，主張被上訴人應負連帶賠償責任是否
    有據？(三)被上訴人是否有違反保護他人之法律，侵害上訴人
    之居住安寧及健康權，致上訴人受有損害？(四)若是，上訴人
    之損害與系爭用水設施所產生之音量間有無因果關係？上訴
    人所得請求之各項損害賠償金額為何？經查：
  (一)本件並無國家賠償法第2條第2項規定之適用：
  1.按公務員於執行職務行使公權力時，因故意或過失不法侵害
    人民自由或權利者，國家應負損害賠償責任；公務員怠於執
    行職務，致人民自由或權利遭受損害者亦同，國家賠償法第
    2條第2項定有明文。次按國民住宅條例係為統籌興建及管理
    國民住宅，以安定國民生活及增進社會福祉之目的而制定（
    該條例第1條），並由政府機關取得土地興建及分配住宅，
    以解決收入較低家庭之居住問題（同條例第2條、第6條），
    其具體之方法係由政府主管機關取得土地、籌措資金並興建
    住宅，以收入較低家庭為對象辦理出售、出租、貸款自行建
    築或獎勵民間投資興建（同條例第2條、第6條、第14條、第
    16條、第23條及第30條等參照）。除其中獎勵民間投資興建
    之國民住宅，承購人與住宅興建業者屬於單純之私法關係，
    並無疑義外，主管機關直接興建及分配之住宅，先由有承購
    、承租或貸款需求者，向主管機關提出申請，經主管機關認
    定其申請合於法定要件，再由主管機關與申請人訂立私法上
    之買賣、租賃或借貸契約。此等契約係為推行社會福利並照
    顧收入較低國民生活之行政目的，所採之私經濟措施，並無
    若何之權力服從關係。性質上相當於各級政府之主管機關代
    表國家或地方自治團體與人民發生私法上各該法律關係，尚
    難逕謂政府機關直接興建國民住宅並參與分配及管理，即為
    公權力之行使，司法院大法官會議第540號解釋可資參照。
  2.查萬美出租國民住宅為臺北市政府依國民住宅條例所籌資興
    建之國民住宅，再依上訴人與臺北市政府所簽訂之國民住宅
    租賃契約書第3條內容觀之（見原審卷第7頁），可知臺北市
    政府將系爭房屋出租予上訴人，係出於保障經濟弱勢人民居
    住權利及公益取向之行政目的，依上開說明，臺北市政府將
    系爭房屋出租予上訴人之行為，核係為推行社會福利並照顧
    低收入戶國民生活所採之私經濟措施，而與人民發生私法上
    租賃契約之法律關係，尚無任何權力上下服從關係，自非屬
    公權力之行使。是以，臺北市政府所為系爭房屋之出租及管
    理行為既非公權力之行使，自無國家賠償法第2條第2項規定
    ：「公務員於執行職務行使公權力時，因故意或過失不法侵
    害人民自由或權利者，國家應負損害賠償責任。公務員怠於
    執行職務，致人民自由或權利遭受損害者亦同」之適用，故
    上訴人主張依國家賠償法第2條第2項及第11條之規定，被上
    訴人應對伊負連帶損害賠償責任云云，即不足採。
  (二)上訴人依國家賠償法第3條第1項規定主張被上訴人應負連帶
    賠償責任，亦屬無據：
  1.查臺北市政府為萬美出租國民住宅之設置及管理機關，為臺
    北市政府所不爭執（見原審卷第152頁反面），而系爭房屋
    旁之系爭用水設施，雖非供公眾使用，然係屬公有，並供萬
    美出租國民住宅住戶使用，其性質即屬國家賠償法第3條第1
    項所稱之公有公共設施。是倘系爭用水設施之設置或管理有
    欠缺，致上訴人生命、身體或財產受損害，應有國家賠償法
    第3條第1項：「公有公共設施因設置或管理有欠缺，致人民
    生命、身體或財產受損害者，國家應負損害賠償責任」規定
    之適用。
  2.按所謂公共設施之設置有欠缺，係指公共設施建造之初，即
    存有瑕疵而言；管理有欠缺者，係指公共設施建造後未妥善
    保管，怠為修護致該物發生瑕疵而言，最高法院84年度台上
    字第1004號裁判要旨可資參照。可知此項國家賠償責任之發
    生，必須在客觀上有公共設施之設置或管理有欠缺，且人民
    之生命、身體或財產所受之損害與公有公共設施之設置或管
    理有欠缺間，具有相當因果關係，始足當之；倘國家對於公
    有設施之設置或管理並無欠缺，抑或人民之損害與公有公共
    設施設置或管理之欠缺間不具因果關係，縱人民受有損害，
    國家亦不負賠償責任。國家對於防止損害之發生，若已盡相
    當之注意，並已為防止損害發生之必要措施，可認其管理並
    無欠缺者，則國家賠償責任即無由發生（最高法院72年度台
    上字第3182號、95年度台上字第923號裁判要旨參照）。
  3.經查上訴人係於89年3月15日起即承租系爭房屋，於91年12
    月20日參加臺北市政府國民住宅處與民有約便民服務時，向
    該處反映萬美出租國宅公共設施問題，經該處於91年12月27
    日以北市宅管字第09133734000號函覆上訴人：「台端居住
    處之地下室柱內揚水管已更新並移位於管道間內，原有漏水
    及噪音現象已改善完成。另一樓受水池內進水口已加裝軟管
    消除噪音，上訴人建議於受水池蓋加強消音部份，被上訴人
    臺北市政府國民住宅處將召商於水池蓋加裝隔音材料，隔離
    進水聲音…。」（見原審卷第9頁），可知上訴人於91年間
    反映系爭用水設施之噪音問題後，臺北市政府業依上訴人之
    要求，改善系爭用水設施之噪音問題，在一樓地面接水槽進
    水口處加裝軟管消除噪音。又高至平於原審抗辯上訴人在臺
    北市政府於1樓接水槽進水口加裝軟管後，並未見其再反應
    系爭用水設施之噪音問題等語時，上訴人當庭並未為爭執（
    見原審卷第72頁）。復參酌上訴人係迄至95、96年間始再向
    行政院環境保護署及議員李慶元陳情（見原審卷第10、12頁
    ），可認91年臺北市政府在一樓地面接水槽進水口處加裝軟
    管後，至95年間上訴人再為反映前，確曾就系爭用水設施之
    噪音問題為改善。
  4.又上訴人於95、96年間就系爭噪音問題為陳情，96年3月間
    臺北市政府即將1樓地面接水槽之浮球開關更新為定位水閥
    ，進水方式由上向下流改為由下方溢出向上，改善水流向下
    衝擊所產生之音量，並於1樓地面接水槽上方加裝隔音設備
    （見原審卷第54頁），嗣經臺北市政府環保局衛生稽查大隊
    於96年7月10上午10時許派員至衛生稽查大隊現場檢測系爭
    用水設施之運轉音量為52.2分貝，尚未超過臺北市政府第2
    類噪音管制區日間噪音管制標準60分貝，有進水池浮球開關
    更新保固切結書、施工照片、水池噪音改善示意圖、現場照
    片、臺北市政府環保局96年7月23日北市環授稽字第0963135
    8500號函等件在卷可稽（見原審卷第36、38、54、55、108
    頁），上訴人亦已表示「目前尚可接受」（見原審卷第37頁
    ），堪認被上訴人於上訴人反應系爭用水設施之噪音問題時
    ，已積極改善系爭用水設施之噪音問題。上訴人雖主張其當
    時表示「目前尚可接受」乃對於當時被上訴人改善措施之回
    應，非代表整體噪音侵害因素已告排除，且96年7月10日係
    於上午進行會勘，系爭抽水馬達係在夜間開始運作，不得以
    其就日間會勘結果表示之意見認被上訴人已積極改善更新系
    爭用水設施云云。然此部分尚乏具體事證可證夜間之噪音超
    過管制標準，上訴人上開主張尚不足採。上訴人另主張其89
    年間即曾向國宅處國宅租賃業務承辦人反應因系爭馬達噪音
    問題，要求換屋未果，嗣後屢為反應，請求改善噪音問題，
    而上開臺北市政府91年12月27日北市宅管字第09133734000
    號函固謂「將」招商於水池蓋加裝隔音材料，但之後不了了
    之云云，惟未見其舉證以實其說，參酌上訴人係於95年、96
    間始再向行政院環境保護署及議員李慶元陳情，已如前述，
    亦難遽認臺北市政府於89年至95年間確實有未盡管理維護之
    責而致系爭馬達噪音高於管制標準之情形。
  5.至於上訴人於97年4月24日夜間向臺北市政府環保局申請噪
    音檢測，當日系爭用水設施之低頻噪音雖達35.9分貝（見原
    審卷第13頁），然此係因隔音墊遭不明人士無故移除所致，
    臺北市政府環保局已於97年4月30日再度裝設隔音墊，並將
    進水池人孔蓋加鎖改善，於97年5月13日臺北市政府環保局
    派員前往查察改善情形時，萬美國宅管理站人員已先行於進
    水池內加裝較厚之吸音材質，以消減抽水時之音量，有臺北
    市政府環保局97年5月27日北市環稽字第09730960200號函、
    臺北市政府都發局97年5月22日北市都管字第09732248000號
    函在卷足憑（見原審卷第14、39頁），益徵被上訴人尚非未
    善盡管理、維護系爭用水設施之責。又被上訴人於將隔音墊
    裝回後，經臺北市政府環保局於97年5月25日夜間12時至系
    爭房屋內再度測量時，低頻噪音音量為27.5分貝，並未超過
    臺北市政府當時第二類噪音區管制標準30分貝（見原審卷第
    41頁），合乎音量管制標準，自難認被上訴人就系爭用水設
    施有何未善盡管理、維護之責之情形可言。上訴人固主張依
    69年之「國民住宅管理規則」第8條第1項第1款之規定，被
    上訴人本即負有就系爭國宅蓄水池、抽水馬達之檢修、維護
    義務，而現行之「國民住宅區管理維護辦法」又未以補充規
    定將該義務予以排除，被上訴人自應就系爭馬達定期維護云
    云。惟查「國民住宅管理規則」業於72年8月29日修正名稱
    為「國民住宅區管理維護辦法（下稱國宅管維辦法），並於
    87年5月13日修正發布全文12條，已無國民住宅公用部分及
    社區設施之檢修、維護事項之列舉規定。參酌現行國宅管維
    辦法係授權被上訴人依權責衡量應定期檢修或維護之公用部
    分及社區設施項目，則被上訴人就蓄水池、抽水馬達等無公
    共安全疑慮且得以於短時間內即可完成緊急搶修之設施，認
    無花費社區管理維護費用進行定期維護之必要，尚屬其職權
    之裁量，則上訴人引用已刪除之國民住宅管理規則規定，主
    張被上訴人就抽水馬達長期怠於定期保養維護云云，亦難憑
    採。上訴人再主張其自91年間即曾向系爭國宅管理員表示應
    將水箱蓋上鎖未果，於96年12月系爭國宅改建完畢後，其亦
    向管理員提出增購鎖具之建議遭拒，如被上訴人於91年間即
    依其建議，將進水蓋上鎖即不會發生隔音墊遭不明人士移除
    之情形，顯見被上訴人疏於維護系爭用水設施云云。惟即使
    認為上訴人主張屬實，然隔音墊遭不明人士移除與被上訴人
    是否有將進水蓋上鎖間非必具有相當因果關係，上訴人據以
    主張被上訴人疏於維護系爭用水設施，難予憑信。
  6.又噪音管制法第3條、第9條第2項規定：「本法所稱噪音，
    指超過管制標準之聲音。」、「各款噪音管制之音量及測定
    之標準，由中央主管機關定之。」，而97年5月24日當時之
    噪音管制標準第6條規定：「第二類管制區日間不得超過40
    分貝，晚間不得超過35分貝，夜間不得超過30分貝。各場所
    與設施負責人或現場人員應配合進行背景音量之測定，並應
    修正背景音量之影響；若進行背景音量之測定時，負責人或
    現場人員無法配合，即不須修正背景音量，並加以註明。」
    ，可知測量音量時，原則上應一併測定背景音量而予修正，
    而上訴人於97年4月24日向臺北市政府環保局申請噪音檢測
    ，當日系爭用水設施之低頻噪音雖達35.9分貝（見原審卷第
    13頁），然當時已註明無法配合測量背景音量，則系爭用水
    設施是否確已超過30分貝之管制標準，已非無疑。縱系爭用
    水設施於97年4月24日當天檢測時有違反噪音管制法之相關
    規定，然臺北市政府亦旋即將遭不明人士移除之隔音墊裝回
    ，臺北市政府環保局於97年5月25日夜間12時再至系爭房屋
    內再度測量時，低頻噪音音量僅為27.5分貝，並未超過第二
    類管制區標準30分貝，合乎音量管制標準（見原審卷第14
    、39、41頁），堪認系爭用水設施在加裝隔音墊時，所生之
    音量並無超過管制標準，參酌臺北市政府環保局第1次檢測
    時至第2次檢測時，期間僅相距約1個月，難認系爭用水設施
    所生之音量已超越一般人社會生活中所能容忍之噪音，上訴
    人主張其因此即受有減少勞動能力損失及精神上損害，尚難
    憑採。
  7.另上訴人自74年3月26日起已取得職業連結車之特種駕駛執
    照，並於95年11月28日審驗合格，有駕駛執照在卷可參（見
    原審卷第56頁）。而該特種駕駛執照需每三年複驗是否具備
    駕駛聯結車之條件，此為上訴人所不爭（見本院卷第56頁）
    ，參酌申請換發職業連結車特種駕駛執照，須至健保特約醫
    院辦理體格檢查，此觀汽（機）車駕駛人審驗暨各項異動登
    記書上記載甚明（見本院卷第59頁），則上訴人既已於95年
    11月28日通過審驗合格，應認其並無不能再從事特種駕駛工
    作之情形，再參酌上訴人89年後仍陸續任職於不同單位，有
    其勞保投保資料附卷可稽（見本院卷第62頁），殊難認其勞
    動能力有何減損之情形，亦不足認系爭用水設施所生音量確
    有導致其勞動能力減少可言。
  8.上訴人提出身心障礙手冊（見原審卷第25頁）及診斷證明書
    （見原審卷第11頁），主張其有精神障礙等情事，而依其所
    提出之診斷證明書僅記載：「應診日期：自91年3月6日至97
    年6月21日。病名：睡眠障礙及腦神經衰弱等症狀，持續在
    本診所治療。」（見原審卷第11頁），萬芳醫院乙種診斷證
    明書亦僅記載：「曾於93年2月20日於本院就診，之後未規
    則就診，97年5月26日再度至本院就診精神科，因有明顯幻
    聽、妄想，診斷為精神分裂症，未來宜長期治療。」（見原
    審卷第120頁），惟睡眠障礙、腦神經衰弱及精神分裂發生
    之原因甚多，該診斷證明書並無法證明上訴人精神方面之疾
    病發生乃是因系爭用水設施所發出之音量所致，尚難執此遽
    認上訴人所舉之低頻噪音源為引發其精神疾病之唯一或主要
    原因，即難認兩者間有因果關係。本件上訴人亦未提出其為
    聽覺較靈敏者之相關證明，亦難認上訴人為聽覺排前10%者
    ，而得主張噪音管制標準值以下10 分貝噪音足以對其產生
    生活上之干擾，應認被上訴人抗辯為可採。上訴人復未能就
    系爭用水設施所生音量與其罹患精神疾病間有何因果關係、
    其勞動能力確實因系爭用水設施所生音量而減少、其為聽覺
    較靈敏之人等節提出其它積極證據以實其說，揆諸前揭說明
    ，自難認臺北市政府應依國家賠償法第3條第1項規定負賠償
    責任。
  9.末查，公有公共設施如因設置或管理有欠缺，致人民生命、
    身體或財產受損害者，係以該公共設施之設置或管理機關為
    賠償義務機關，僅就損害原因有應負責任之人時，賠償義務
    機關對之有求償權，國家賠償法第3條、第9條第2項定有明
    文。查被上訴人高至平僅係臺北市政府都發局國宅處住宅管
    理科南區管理站負責人，而非系爭國宅之設置管理機關，上
    訴人主張高至平應與臺北市政府負連帶損害賠償責任，於法
    自有未合。上訴人對高至平依國家賠償法所為該部分請求，
    亦無理由，應予駁回。
  (三)上訴人依侵權行為法律關係請求被上訴人連帶賠償為無理由
    ：
  1.按當事人主張有利於己之事實者，就其事實有舉證之責任，
    民事訴訟法第277條前段定有明文。又民事訴訟如係由原告
    主張權利者，應先由原告負舉證之責，若原告先不能舉證，
    以證實自己主張之事實為真實，則被告就其抗辯事實即令不
    能舉證，或其所舉證據尚有疵累，亦應駁回原告之請求（最
    高法院17年上字第917號判例要旨參照）。次按違反保護他
    人之法律，致生損害於他人者，負損害賠償責任；公務員因
    故意違背對於第三人應執行之職務，致第三人受損害者，負
    賠償責任，其因過失者，以被害人不能依他項方法受賠償時
    為限，負其責任；土地上之建築物或其他工作物所致他人權
    利之損害，由工作物之所有人負損害賠償責任，但其對於，
    但其對於設置或保管並無欠缺，或損害非因設置或保管有欠
    缺，或於防止損害之發生，已盡相當之注意者，不在此限，
    民法第184條第2項前段、第186條第1項、第191條第1項分別
    定有明文。而損害賠償之債，以有損害之發生及有責任原因
    之事實，並二者之間，有相當因果關係為成立要件；故原告
    所主張損害賠償之債，如不合於此項成立要件者，即難謂有
    損害賠償請求權存在（最高法院48年台上字第481號判例要
    旨參照）。
  2.查上訴人主張臺北市政府縱不構成國家賠償責任，亦應依民
    法第184條第2項、第186條第1項、第191條第1項、第193條
    第1項及第195條第1項規定與高至平連帶負侵權行為損害賠
    償責任云云。惟查：
    (1)公務員於執行職務行使公權力時，因故意或過失不法侵害
      人民自由或權利者，除其他法律有特別規定外，祇能依據
      國家賠償法之規定向國家請求賠償，要不能依民法第184
      條侵權行為之規定向國家請求賠償（參照最高法院85年度
      台上字第1556號裁判要旨），是倘上訴人主張臺北市政府
      所屬之公務員及高至平有不法侵害上訴人權利之行為，尚
      不得依民法第184條第2項規定請求臺北市政府負侵權行為
      責任。
    (2)又公務員執行職務，故意或過失侵害他人之權利，在民法
      第186條既無命公務機關連帶負損害賠償責任之規定；而
      公務員與行政機關間，又非僱傭關係，亦無民法第188條
      規定之適用，且公務員與行政機關間之關係，亦不同於法
      人與其董事或職員間之關係，並無適用民法第28條規定之
      餘地（最高法院71年度台上字第476號裁判要旨參照），
      則上訴人依民法第186條第1項規定，請求臺北市政府應與
      高至平連帶負侵權行為損害賠償責任，亦屬無據。
    (3)臺北市政府雖為系爭用水設施之所有人，然臺北市政府對
      系爭用水設施之設置或保管並無欠缺，已如前述；再者，
      系爭用水設施係為萬美出租國民住宅之公用設施，其功用
      為全體住戶所共享，係屬必要設備，無法關閉或移除，而
      臺北市政府都發局於上訴人未符合臺北市國民住宅出租及
      管理要點第9點申請換屋要件之情況下，於審酌上訴人個
      人健康因素後，業以專案簽呈方式，於97年7月2日准許上
      訴人換屋之申請，此有臺北市政府都發局97年7月2日北市
      都管字第09733146900號函、陳情書、臺北市政府都發局
      簽呈、臺北市國民住宅出租及管理要點等件在卷可佐（見
      原審卷第15、106、107、109頁反面），尚難謂臺北市政
      府係自認有過失可言。況本件尚難認上訴人確因系爭用水
      設施所生音量致其勞動能力有減損之情形，或與其罹患精
      神疾病間確有何因果關係，業如前述，則上訴人主張臺北
      市政府應依民法第191條第1項規定負侵權行為損害賠償責
      任，亦無足取。
    (4)上訴人雖主張被上訴人違反噪音管制法、國民住宅管理
      條例第8條第1項第1款規定，應依民法第184條第2項、第
      186條第1項、第191條第1項、第193條第1項及第195條第
      1項規定連帶負侵權行為損害賠償責任云云。但查：
      「國民住宅管理規則」業已於87年刪除，修正為國宅管
        維辦法，已無國民住宅公用部分及社區設施之檢修、維
        護事項之列舉規定，上訴人引用已刪除之國民住宅管理
        規則規定，主張被上訴人有違反保護他人之法律云云，
        已難遽採。而上訴人於97年4月24日向臺北市政府環保
        局申請噪音檢測，當日系爭用水設施之低頻噪音雖達
        35.9分貝（見原審卷第13頁），然當時已註明無法配合
        測量背景音量，則系爭用水設施是否確已超過30分貝之
        管制標準，已非無疑。縱系爭用水設施於97年4月24日
        當天檢測時有違反噪音管制法之相關規定，然臺北市政
        府亦旋即將遭不明人士移除之隔音墊裝回，臺北市政府
        環保局於97 年5月25日夜間12時再至系爭房屋內再度測
        量時，低頻噪音音量僅為27.5分貝，並未超過第二類管
        制區標準30 分貝，合乎音量管制標準（見原審卷第14
        、39、41頁），堪認系爭用水設施在加裝隔音墊時，所
        生之音量並無超過管制標準，參酌臺北市政府環保局第
        1次檢測時至第2次檢測時，期間僅相距約1個月，難認
        系爭用水設施所生之音量已超越一般人社會生活中所能
        容忍之噪音，上訴人主張其因此即受有居住安寧及健康
        權之侵害，尚難憑採。
      本件尚乏具體事證可認上訴人確因系爭用水設施所生音
        量致其勞動能力有減損之情形，或與其罹患精神疾病間
        確有何因果關係，已於前述，則上訴人主張臺北市政府
        應依民法第191條第1項規定負侵權行為損害賠償責任，
        亦無足取。
      又高至平自96年6月1日就任臺北市政府都市發展住宅管
        理科南區管理站主任起，即依上訴人之要求屢次改善、
        維護及管理系爭用水設施，已如前述，上訴人復未能就
        高至平有何不法侵害其居住安寧及健康權之行為、上訴
        人罹患精神疾病與系爭用水設施所生之音量間有何因果
        關係、其為聽覺較靈敏之人等節提出其它積極證據以實
        其說，依上說明，自難認高至平須對上訴人負民法第
        184條第2項、第186條第1項侵權行為損害賠償責任。另
        民法第191條所規範者為工作物之所有人，而系爭用水
        設施之所有人為臺北市政府，並非高至平，上訴人依民
        法第191條第1項規定請求高至平應負侵權行為損害賠償
        責任，亦屬無據。
  (四)被上訴人對上訴人既不負有國家賠償責任及侵權行為損害賠
    償責任，則本件所整理之其餘爭點即無審究之必要，附此敘
    明。
七、綜上，上訴人依國家賠償法第2條第2項、第3條第1項、第11
    條、民法第184條第2項、第186條第1項、第191條第1項、第
    193條第1項、第195條第1項、第421條及第423條等規定，請
    求被上訴人連帶給付100萬元及自起訴狀繕本送達之翌日起
    至清償日止，按年息5%計算之利息，不應准許。原審為上訴
    人敗訴之判決，核無不合，上訴意旨指摘原判決不當，求予
    廢棄改判，為無理由，應予駁回。
八、至兩造其餘攻擊防禦方法及未經援用之證據，經斟酌後認為
    均不足以影響本判決之結果，自無逐一詳予論駁之必要，附
    此敘明。
據上論結，本件上訴為無理由，依民事訴訟法第449條第1項、第
78條，判決如主文。
中    華    民    國    100    年   8    月    11     日
                    民事第二十庭
                        審判長法  官  張  蘭
                              法  官  王漢章
                              法  官  黃莉雲
正本係照原本作成。
不得上訴。
中    華    民    國   100    年    8     月    12    日
                              書記官  魏汝萍